臺灣彰化地方法院民事判決　96年度訴字第442號
原　　　告　甲○○
訴訟代理人　丙○○
　　　　　　劉嘉堯律師
被　　　告　乙○○
　　　　　　丁○○
上列當事人間請求清償借款事件，本院於民國96年7月18日言詞
辯論終結，判決如下：
    主      文
原告之訴及假執行之聲請均駁回。
訴訟費用新臺幣伍萬零伍佰元由原告負擔。
    事實及理由
壹、原告起訴主張：
  一、被告乙○○於民國88年間，因欲投資他人事業欠缺資金，
      向原告借新台幣 (下同)1050 萬，因雙方係兄弟關係，原
      告並未要求被告乙○○開立憑據，原告並以自己所有坐落
      彰化縣花壇鄉○○段6之2號土地及其上建物向有限責任彰
      化第一信用合作社設定最高限額840萬元之抵押權。被告
      乙○○有還款350萬，並有開立200萬元之本票予原告，故
      尚欠原告500萬元。88年底，被告乙○○以一張被告丁○
      ○所開立之本票交付原告，以抵押原告之債務，並願協助
      原告向被告丁○○追償，惟近七年來，被告乙○○拒絕協
      同向被告丁○○追償。按因清償債務而對於債權人負擔新
      債務者，除當事人另有意思表示外，若新債務不履行時，
      其舊債務仍不消滅，民法第320條定有明文。又上訴人以
      訴外人某甲所簽發之支票二紙交與被上訴人，為其清償租
      金之方法，並非該訴外人與債權人或債務人間，有何訂立
      承擔債務之契約，上開支票既不能兌現，則其租金債務自
      難謂已消滅。上訴人將第三人所簽發之支票依背書交付與
      被上訴人，並未將被上訴人持有之借據收回或塗銷，顯係
      以負擔票據債務為使被上訴人受清償之方法，票據債務既
      未因履行而消滅，則兩造間原有之消費借貸債務，自仍屬
      存在。最高法院46年台上字第218及48年台上字第128號著
      有判例可稽。準此被告乙○○既以系爭本票做為借款之擔
      保及清償之方式，詎於清償期屆至後原告屢向被告丁○○
      催討，均遭其置之不理，系爭本票既未獲清償，則原告與
      被告乙○○間之借貸債務自難謂已消滅。復按票據上之債
      權，雖依本法因時效或手續之欠缺而消滅，執票人對於發
      票人或承兌人，於其所受利益之限度，得請求償還，票據
      法第22條第4項定有明文。又票據法第22條第4項所謂利益
      ，固指票據債務人於原因關係或資金關係上所受之利益對
      價而言，惟此利益並不以執票人所提供之對價為限，從而
      利得償還請求權於無直接當事人關係之發票人與執票人間
      ，亦得發生，最高法院77年台上字第953號著有判例可稽
      。本件被告丁○○既不否認系爭本票之真正，原告自得依
      上開票據法之規定訴請被告丁○○給付。且所謂應償還之
      利益包含積極利益及消極利益，被告丁○○既承擔劉桂森
      對被告乙○○之債務，則系爭本票若罹於時效，發票人即
      被告丁○○當受有票面金額之利得。為此依民法第320條
      及第478條之借貸關係與票據法第22條第4項規定提起本訴
      ，並聲明：(1)被告應共同給付原告500萬元整並自支付命
      令送達被告等之翌日起至清償日止按年息百分之五計算之
      利息。(2)原告願供擔保請准宣告假執行。
  二、原告否認有投資劉桂森之生意，蓋原告與劉桂森並不熟識
      ，且倘若係以原告名義投資，不可能沒有訂立任何書面憑
      證，且匯款回條之匯款人為何非原告，係被告乙○○，尤
      有甚者，被告丁○○所簽發系爭500萬元本票之受款人為
      何非原告而係被告乙○○？原告對被告乙○○抗辯有互開
      200萬元之本票乙節不爭執。原告否認有收到投資佣金，
      請被告舉證。對於被告所提203萬元之支票有進到原告戶
      頭，原告不爭執，但原告當時之存摺都是被告乙○○在使
      用。
貳、被告則以：被告2人與原告並無債權債務關係存在，實情是
    八十幾年間，原告邀同被告乙○○擔任連帶保證人向有限責
    任彰化第一信用合作社貸款700萬元，由原告將全數貸款用
    以投資被告丁○○之兄劉桂森的生意，而被告乙○○當時亦
    投資數百萬元，嗣後上述投資均血本無歸，此事原本與被告
    丁○○無任何關係，但被告丁○○對於被告乙○○因其介紹
    而投資訴外人劉桂森之生意，結果血本無歸極為過意不去，
    因此被告丁○○簽發面額500萬元之系爭本票交付被告乙○
    ○，換回劉桂森所簽發之本票，並言明將來有錢時會代劉桂
    森償還乙○○之投資損失，但從未承諾任何債務承擔。又原
    告為一非常懼內之人，擔心投資失敗之事遭原告之妻丙○○
    責怪，乃向被告乙○○商借系爭本票，並由原告向其妻騙稱
    伊向銀行借貸之金錢係被告乙○○借走500萬元，被告乙○
    ○並提供系爭本票為擔保，實則被告乙○○根本沒有積欠原
    告半毛錢。另當時原告也有開200萬元本票予被告乙○○，
    而被告乙○○也開200萬元本票予原告，是兩人互開。原告
    主張被告乙○○負欠其500萬元，應負舉證責任。又系爭本
    票已記載受款人為被告乙○○，而被告乙○○並未將系爭本
    票背書轉讓予原告，原告對被告丁○○行使票據權利，實屬
    無稽。退步言之，系爭本票到期日為89年1月2日，距原告於
    96年3月27日聲請發支付命令時，已超過3年時效期間，而罹
    於時效消滅，被告丁○○自得對票據權利人拒絕履行票據債
    務。再者，被告丁○○否認開出系爭本票有獲得任何利益，
    純粹是因與劉桂森是兄弟，所以才背這筆債務。又原告所提
    出原告於有限責任彰化第一信用合作社帳戶之對帳單，及被
    告乙○○之匯款資料，係原告於貸款後叫被告乙○○將錢匯
    給劉桂森，且原告有收到投資佣金，佣金是丁○○開支票交
    給被告乙○○後，被告乙○○再交予原告，但被告乙○○未
    背書，當時佣金支票均未記載受款人。另本件原告投資大約
    5、600萬元左右，被告乙○○投資800萬元，被告丁○○投
    資750萬元，當時因為大家都是自己人，故投資時沒有寫契
    約書，事後大家都被劉桂森所騙，劉桂森目前被通緝。原告
    所投資之金額之所以由被告乙○○匯給劉桂森，係因被告乙
    ○○為連帶保證人，要匯錢一定要原告與被告乙○○之印章
    ，也要原告之存摺，故原告將存摺及印章交給被告乙○○匯
    。並聲明：如主文所示。
參、兩造不爭執之事項：
  一、88年2月間原告以自己所有坐落彰化縣花壇鄉○○段6之2
      號土地及其上建物向有限責任彰化第一信用合作社設定最
      高限額抵押權。
  二、88年底，被告乙○○曾以一張被告丁○○所開立，受款人
      為被告乙○○，票面金額500萬元，發票日期為88年12月
      18日之本票交付原告，系爭500萬元之本票背面為空白。
      原告與被告乙○○為兄弟關係，被告丁○○與劉桂森為兄
      弟關係。
  三、原告與被告乙○○曾經互開200萬元之本票予對方。
  四、原告之戶頭曾有一筆203萬元之票款匯入。
  五、被告乙○○曾經分別於88年3月9日、88年3月18日、88年3
      月25日、88年4月14日以自己之名義分別匯款300萬、350
      萬、200萬、200萬元予劉桂森。另被告乙○○亦曾經分別
      於88年1月14日、88年1月14日、88年1月19日、88年1月26
      日以自己之名義分別匯款300萬、100萬、200萬、200萬元
      予劉桂森。被告丁○○曾經於88年1月16日匯750萬元予劉
      桂森。
肆、兩造爭執之事項：
  一、原告與被告乙○○間有無借貸關係存在？
  二、原告得否對被告丁○○依票據法第22條第4項請求500萬元
      ？
伍、得心證之理由：
  一、原告主張被告乙○○於88年間，因欲投資他人事業欠缺資
      金，向原告借1050萬，原告並以自己所有坐落彰化縣花壇
      鄉○○段6之2號土地及其上建物向有限責任彰化第一信用
      合作社設定最高限額抵押權。被告乙○○有還款350萬，
      並有開立200萬元之本票予原告，故尚欠原告500萬元等語
      。被告乙○○則否認有向原告借款，辯稱原告向銀行貸款
      係為了投資劉桂森的生意，是原告委託被告乙○○匯款予
      劉桂森，被告乙○○自己亦投資800萬元，丁○○投資750
      萬元，因投資失利，原告擔心投資失敗之事遭妻責怪，乃
      向被告乙○○商借系爭本票，以向其妻騙稱伊向銀行借貸
      之金錢係被告乙○○借走500萬元等語。按當事人主張有
      利於己之事實者，就其事實有舉證之責任，民事訴訟法第
      277條前段定有明文。又按主張有消費借貸關係存在之人
      ，須就交付金錢之事實及借貸關係存在之要件負舉證之責
      。又民事訴訟如係由原告主張權利者，應先由原告負舉證
      之責，若原告先不能舉證，以證實自己主張之事實為真實
      ，則被告就其抗辯事實即令不能舉證，或其所舉證據尚有
      疵累，亦應駁回原告之請求 (最高法院17年上字第917號
      判例可資參照)。本件原告既主張與被告乙○○間有借貸
      關係存在，自應就交付金錢之事實及借貸關係存在之要件
      負舉證之責。而原告就其此部分主張固據提出500萬元之
      本票、抵押權設定契約書、匯款回條影本四張、原告於有
      限責任彰化第一信用合作社之對帳單影本、本院96年度家
      護抗字第8號民事裁定為證，被告乙○○對原告提出之上
      開證物之真正亦不爭執。惟查，原告提出之抵押權設定契
      約書僅能證明原告有向有限責任彰化第一信用合作社設定
      抵押權，不能證明原告與乙○○間有借貸關係存在。又原
      告提出之本院96年度家護抗字第8號民事裁定，僅能證明
      原告在上開家暴案件中之一些證詞，惟既係原告自己之陳
      述，自難據此即認定原告與被告乙○○間確有借貸關係存
      在。又原告提出之匯款回條影本四張及有限責任彰化第一
      信用合作社之對帳單影本，僅能證明被告乙○○有於88
      年3月9日、88年3月18日、88年3月25日、88年4月14日收
      到有限責任彰化第一信用合作社於上開日期放貸給原告之
      款項，被告乙○○並於同日以自己之名義分別匯款300萬
      、350萬、200萬、200萬元予劉桂森。又被告乙○○縱使
      有收到原告上開款項，惟交付款項之原因事實，非僅借貸
      而已，亦可能係贈與、清償、買賣、投資等等，自應由原
      告就其與被告乙○○間確有借貸關係存在乙節，負舉證之
      責。原告雖又提出系爭500萬元之本票一張為證，然查，
      收受票據之原因關係不一而足，並不能直接證明為借貸關
      係。且上開本票之發票人為丁○○，受款人為被告乙○○
      ，若被告乙○○係以系爭500萬本票做為清償借款之用，
      則何以被告乙○○未在系爭本票背面背書？則原告如何對
      被告行使票據權利？又原告果係以自己土地設定抵押借款
      予被告乙○○而非投資，則向銀行借款時，大可以被告乙
      ○○為借款人，原告擔任物上擔保人即可，又何須以自己
      名義向銀行借款？又被告乙○○若果係曾經向原告借1050
      萬元之款項，則於清償350萬元後，被告乙○○再開立200
      萬元本票予原告時，原告又未積欠被告乙○○債務，為何
      亦須開立200萬元之本票與被告乙○○互換，顯與常情未
      符？如此抵銷結果，系爭借款亦應不致於僅剩500萬元？
      雖原告又主張倘若係以原告名義投資，不可能沒有訂立任
      何書面憑證？惟查，若被告乙○○果曾向原告借款1050萬
      元，1050萬元亦非小數目，則原告與被告乙○○間為何亦
      未訂立任何書面憑證？故原告尚難據此主張其與被告乙○
      ○為借貸關係。又原告提出之匯款回條之匯款人雖非原告
      ，而係被告乙○○，惟不能排除係原告委託被告乙○○匯
      款；此外，系爭丁○○所簽發之500萬元本票，原告不否
      認係被告乙○○所交付，而依被告2人之所述，原本系爭
      500萬元本票係被告丁○○簽發交付予被告乙○○，以換
      回其兄弟劉桂森所簽發之本票，故系爭本票之受款人記載
      被告乙○○，並無不當，原告亦難據此主張其與被告乙○
      ○有借貸關係存在。此外，原告並未提出其他證據證明原
      告與被告乙○○間確有借貸關係存在，即便被告不能舉證
      原告與劉桂森間有投資關係存在，依上開最高法院17年上
      字第917號判例意旨，原告之主張仍無理由。故原告基於
      民法第320條及第478條之借貸關係，請求被告乙○○給付
      原告500萬元整並自支付命令送達被告等之翌日起至清償
      日止按年息百分之五計算之利息，即屬無據，應予駁回。
      原告受敗訴判決，其假執行之聲請即失所依據，應併予駁
      回。
  二、按票據上之債權，雖依本法因時效或手續之欠缺而消滅，
      執票人對於發票人或承兌人，於其所受利益之限度，得請
      求償還，票據法第22條第4項定有明文。而執票人依上開
      條文請求發票人或承兌人返還所受之利益之前提應為執票
      人對發票人或承兌人原本有票據上之債權為前提，若執票
      人對發票人或承兌人根本無票據上之債權，自難依票據法
      第22條第4項請求發票人或承兌人返還所受之利益。又按
      背書由背書人在匯票之背面或其黏單上為之。執票人應以
      背書之連續，證明其權利，匯票部分關於背書之規定於本
      票準用之，票據法第31條第1項、第37條第1項前段、第12
      4條分別定有明文。查系爭500萬元之本票發票日期為88年
      12月18日，發票人為被告丁○○，受款人為被告乙○○，
      票據背面為空白，為兩造所不爭執，而原告雖持有被告丁
      ○○所簽發之系爭本票，惟查，被告乙○○交付系爭本票
      予原告時，被告乙○○並未在系爭本票背面背書，故本件
      有背書不連續之情形，則原告對於發票人即被告丁○○根
      本無追索權存在，原告對被告丁○○既無票據上之權利存
      在，則縱使系爭票據之追索權已因時效消滅，原告仍不得
      依據票據法第22條第4項規定對被告丁○○請求返還其所
      受之利益。故原告起訴請求被告丁○○給付原告500萬元
      整並自支付命令送達被告等之翌日起至清償日止按年息百
      分之五計算之利息，即屬無據，應予駁回。原告受敗訴判
      決，其假執行之聲請即失所依據，應併予駁回。
陸、訴訟費用負擔之依據：民事訴訟法第78條。
中　　華　　民　　國　　96　　年　　7　　月　　31　　日
                  民事第二庭    法　官　詹秀錦
以上正本係照原本作成。
如對判決上訴，應於判決送達後20日內向本院提出上訴狀（並按
對造人數提出繕本）。
中　　華　　民　　國　　96　　年　　7　　月　　31　　日
                      　　　    書記官　陳秀香
